【裁判字號】    99,台上,3601
【裁判日期】    990610
【裁判案由】    違反毒品危害防制條例
【裁判全文】
最高法院刑事判決            九十九年度台上字第三六０一號
上  訴  人  甲○○
上列上訴人因違反毒品危害防制條例案件，不服台灣高等法院台
中分院中華民國九十九年三月十七日第二審判決（九十八年度上
訴字第一七六七號，起訴案號：台灣苗栗地方法院檢察署九十八
年度偵字第四九八號），提起上訴，本院判決如下：
    主  文
原判決關於販賣第一級毒品有罪部分撤銷，發回台灣高等法院台
中分院。
    理  由
原判決認定上訴人甲○○有其事實欄所載犯行，因而維持第一審
論上訴人以共同販賣第一級毒品罪，累犯，依刑法第五十九條規
定酌減其刑後，處有期徒刑拾陸年，並為相關從刑之宣告（另被
訴如原判決附表編號二部分，已判決無罪確定）；固非無見。
惟查：（一）、審理事實之法院對於被告有利及不利之證據，應
一律注意，詳為調查，綜合全案證據資料，本於經驗法則以定其
取捨，並將取捨證據及得心證之理由於判決內詳為說明。故依法
應於審判期日調查之證據雖已調查，而其內容未明瞭者，即與未
經調查無異，如遽行判決，仍屬應於審判期日調查之證據而未予
調查，尚不得遽對被告為有利或不利之認定。又依法調查所得之
證據，如其內容或對同一待證事實不相一致時，自應依論理及經
驗法則加以取捨，形成心證，於判決書之理由欄內詳予說明，以
憑認定事實；否則，如就此等證據未加取捨，全部採為認定犯罪
事實之依據，而未說明理由，即有證據上理由矛盾及理由不備之
違法。上訴人所持用0000000000號行動電話與證人A1（真實姓名
年籍詳卷）間之通話，涉販賣海洛因而經監聽者計有三通（監聽
譯文見偵卷第五一頁），即民國九十七年十月二十一日二十三時
十八分五十四秒（第一通對話，A1打入上訴人手機）、九十七年
十月二十一日二十三時二十四分八秒（第二通對話，上訴人手機
撥給A1）與九十七年十月二十一日二十三時三十九分二十八秒（
第三通對話，A1打入上訴人手機）。上訴人固坦承於九十七年十
月二十一日二十三時許，開車搭載綽號「小傑」之陳英傑至苗栗
縣頭份鎮為恭醫院附近「千代指壓店（護膚店）」之事實。惟辯
稱：陳英傑於千代指壓店（護膚店）下車，伊在車上等候，不清
楚陳英傑下車作何事，期間陳英傑以門號0000000000行動電話接
兩通電話，伊在車上，有聽到通話，內容如同通訊監察譯文所載
；是陳英傑使用伊之手機與A1聯繫買賣毒品事宜，其中第一通及
第二通對話係陳英傑與A1之談話，第三通對話係伊與A1之對話；
而該第三通電話（即九十七年十月二十一日二十三時三十九分二
十八秒）「A：抖嗎？B：阿奇這個沒有很好。 A：怎麼會沒很好
。 B：那有，打下去都沒什麼，騙我。」均非上訴人與A1之對話
，中間尚有陳英傑與A1之對話未譯出，上訴人係在旁聽聞陳英傑
與A1之對話，憤而搶過電話向A1表示：「是他講的又不是我講的
，你找他啊」等語，此行起始為其所言云云（見原審卷第一二八
、一二九頁）。第一審法院當庭勘驗監聽對話時，經在場之承審
法官、檢察官、辯護人反覆勘驗聽聞錄音帶數次之結論，仍認在
聲音上無法明顯區別第一通及第三通是否為同一人所講，有勘驗
筆錄可憑（見一審卷第七０頁）。而A1於偵查中證稱：伊都撥打
0000000000號電話與上訴人聯絡購買海洛因，約定數量、交易地
點。十月二十一日二十三時十八分五十四秒、二十三時二十四分
八秒、二十三時三十九分二十八秒三通通聯紀錄，都是伊與上訴
人的對話，員警所製作之譯文內容，與當時跟上訴人之對話相符
合，第一通、第二通是聯絡買海洛因，通話完畢就在為恭醫院附
近購買（新台幣，下同）三千元海洛因，第三通電話是因買來之
毒品，施用結果品質不好，打電話去罵上訴人。伊認識上訴人，
不會認錯人，打電話給上訴人購買海洛因，都是上訴人親自接聽
（見偵字第四九八號卷第一０一至一０三頁）；於第一審審理中
則證稱：檢察官提示三通電話是伊與上訴人聯絡購買海洛因之通
話。向檢察官說記得購買二次，是九十七年十月二十一日晚上、
同年十月三十日上午，各購買0.2 公克三千元。九十七年十月二
十一日晚上十一點多，以三千元代價跟上訴人購買一小包0.2 公
克海洛因，是上訴人親自將毒品送交給伊，伊當場付三千元。購
買地點在頭份鎮為恭醫院附近等語（見一審卷第五七至六七頁）
；均證稱其可區別上訴人與陳英傑之聲音，該三通電話均是其與
上訴人洽談購買海洛因之事。九十七年十月二十一日晚上十一點
多，是上訴人親自送交毒品，伊當場支付三千元予上訴人。未如
陳英傑所述，跟A1對話後，A1已知與其對話者是陳英傑，非上訴
人。另陳英傑於原審結證稱：通訊監察譯文中九十七年十月二十
一日二十三時十八分五十四秒第一通電話，是伊與A1通話，當時
伊在上訴人家，上訴人在洗澡，上訴人有叫伊幫忙接電話，伊剛
接時，A1不知道伊不是上訴人，伊跟A1對話後，A1就知道伊是誰
，電話譯文中的「女生」，就是指海洛因，A1問說「你那邊有無
女生」，主要是要問上訴人，伊只是代上訴人接電話。接完電話
後伊有告訴上訴人電話內容，說A1要拿三千元給上訴人，伊沒有
回撥給A1，第二通（按係上訴人手機回撥發話給A1）通話時伊在
場，是上訴人與A1對話；第三通不是伊接的，上訴人在車上有接
一通，內容伊不知道；第一通電話通話後，上訴人洗完澡，大約
十分鐘後，伊有跟上訴人到距離頭份為恭醫院約三、四百公尺之
「千代護膚店」，那時A1上車，拿三千元給上訴人等語（見原審
卷第一七三頁背面至第一七六頁）；係證稱第一通電話，是其代
上訴人與A1通話，第二通係上訴人回撥發話給A1，第三通不是其
接的，上訴人在車上有接一通。核與A1及上訴人上開供述均異。
參諸第一通電話內容，A1問：「阿奇你那裡有女生嗎？」對方答
：「有啊！怎樣。」A1：「我要三仟元還你。」對方答：「好，
在哪裡。」A1：「在千代這邊。」對方答：「好」等語（見偵卷
第五一頁）；足認A1係直接與上訴人聯絡，而答話之對方亦以販
毒者自居，並主導販賣該毒品，而非代接電話傳達性質。另A1於
偵查中亦證稱：上訴人於第三通電話對話中提到：「是他講的又
不是我講的，你找他啊！我叫他打給你，我打給小傑」一語，係
伊向上訴人購買海洛因，曾經有一位綽號小傑專門幫上訴人送毒
品，小傑跟伊說這些品質很好，但伊施用過後覺得不好，才會打
電話跟上訴人說：『小傑說毒品很好』，所以上訴人才會說那是
小傑說的，不是他說的，且上訴人叫我找小傑。後來上訴人就說
要叫小傑打電話給我，讓小傑自己跟我澄清，小傑有無在毒品動
手腳（見偵字四九八號卷第一０一至一０三頁）；似又認送交毒
品者為陳英傑，而與上開所證係上訴人親自送交毒品兩歧。再上
訴人於A1打電話抱怨毒品品質不佳時，要A1找陳英傑負責，是否
該毒品交易係陳英傑個人所為，即有根究之必要。原判決未審酌
上情，遽採A1、陳英傑所證，及上訴人承認第三通對話係其與A1
之談話，而該通對話雙方所談者乃關於毒品品質不佳之事，與前
二通電話前後具關聯性，認上訴人與A1確有毒品交易行為。即有
證據上理由矛盾及調查職責未盡之違失。（二）、偵查犯罪機關
依通訊保障及監察法所實施之電話監聽，應認監聽所得之通訊內
容，始屬調查犯罪所得之證據，其內容須藉由錄音設備予以保存
，使其真實性足以供審判上檢驗，至於實務上依據監聽錄音結果
翻譯而成之通訊監察譯文，以顯示該監聽錄音內容，為學理上所
稱之衍生證據，屬於文書證據之一種，固有方便證據檢驗之功能
，但究非證據本身之內容。此於被告或訴訟關係人對其譯文之真
實性發生爭執或有所懷疑時，法院自應依刑事訴訟法第一百六十
五條之一第二項規定，勘驗該監聽之錄音帶踐行調查證據之程序
，以確認該錄音聲音是否為本人，及其內容與通訊監察譯文之記
載是否相符。故如監聽錄音帶已滅失，或因保存不善而無法顯示
聲音，而被告或訴訟關係人對監聽譯文復有爭執時，因監聽譯文
之真實性無法獲得確保，自不得僅憑監聽譯文作為判斷之依據。
上開涉及販賣海洛因而經監聽之三通對話中，上訴人僅承認第三
通「A：是他講的又不是我講的，你找他啊！」之後為其所言，
其餘均否認係伊與A1之對話。而依陳英傑所證，僅第一通係伊代
上訴人接聽，其餘均係上訴人與A1之對話，二人所述顯非一致。
上訴人於原審聲請將監聽錄音光碟送請法務部調查局比對聲紋，
以證明上開三通電話之對話內容並非上訴人與Al之對話。法務部
調查局雖覆函謂比對之談話字數太少，致無法鑑定。原審未再囑
託其他專業機構進行聲紋比對鑑定，即以陳英傑證稱第一通係其
代上訴人接聽，已無鑑定實益，而未踐行調查證據之程序，遽以
該三通監聽電話譯文為論罪基礎，亦有可議。以上或為上訴意旨
所指摘，或為本院得依職權調查之事項，應認原判決關於販賣第
一級毒品有罪部分有撤銷發回更審之原因。
據上論結，應依刑事訴訟法第三百九十七條、第四百零一條，判
決如主文。
中    華    民    國  九十九  年    六    月    十    日
                      最高法院刑事第八庭
                          審判長法官  洪  文  章
                                法官  王  居  財
                                法官  郭  毓  洲
                                法官  黃  梅  月
                                法官  邱  同  印
本件正本證明與原本無異
                                      書  記  官
中    華    民    國  九十九  年    六    月   十四   日
                                                     ｍ

司法院資訊處製作；財團法人民間司法改革基金會備份。
